臺灣臺中地方法院民事判決
110年度重訴字第516號
原      告  魏上鎰  
訴訟代理人  吳念恒律師
被      告  陳林和妹
法定代理人  陳洪易  
訴訟代理人  陳慧君  
            陳素娥  
被      告  王林西妹
訴訟代理人  王淑如  
被      告  張鴻銘  
訴訟代理人  張宏霖  
被      告  張林明美
            林益利  
            林宏迪  
            林何綉鳳
            林益彰  
            吳素珍  
            林素卿  
            林素鈴  
            林琪真  
            林玫珍  
            尤龍    
            張啟東  

            張啟宣  
            陳正晃  

            陳奕丞  
            陳怡婷  
            陳麗惠  
            張陳麗鈴  （現應受送達處所不明）
            陳麗蘭  
上列當事人間請求分割共有物事件，本院於民國111年10月14日
言詞辯論終結，判決如下：
    主      文
一、兩造共有坐落臺中市○○區○○段000地號土地（面積608.57平
    方公尺）、同段220之1地號土地（面積1,205.16平方公尺）
    應予合併變價分割，所得價金按附表所示應有部分比例分配
    。
二、訴訟費用由兩造按附表所示訴訟費用分擔比例負擔。
    事實及理由
壹、程序事項：
一、按不變更訴訟標的，而補充或更正事實上或法律上之陳述者
    ，非為訴之變更或追加，民事訴訟法第256條定有明文。經
    查，原告起訴時原聲明：「兩造共有坐落臺中市○○區○○段00
    0○000○0地號土地（下分稱220、220之1土地，合稱系爭土地
    ）應予合併分割如起訴狀附圖所示；其中編號A部分所示土
    地（面積906.86平方公尺）由原告、被告吳素珍取得，並按
    應有部分比例維持共有；其中編號B部分所示土地（面積906
    .87平方公尺）由被告張林明美、陳林和妹、王林西妹、林
    益利、林宏迪、林何綉鳳、林益彰、林素卿、林素鈴、林琪
    真、林玫珍、尤龍、張啟東、張啟宣、陳正晃、陳奕丞、陳
    怡婷、陳麗惠、張陳麗鈴、陳麗蘭、張鴻銘取得，並按應有
    部分比例維持共有或公同共有」（見本院卷第17至19頁），
    嗣於訴狀送達後，更正聲明如主文第1項所示（見本院卷第1
    76頁）。核原告前開所為，僅係變更分割方法，而屬事實上
    陳述之補充或更正，依前開規定，自非訴之變更或追加，合
    先敘明。
二、張林明美、陳林和妹、王林西妹、林益利、林宏迪、林何綉
    鳳、林益彰、吳素珍、林素卿、林素鈴、林琪真、林玫珍、
    尤龍、張啟東、張啟宣、陳正晃、陳奕丞、陳怡婷、張陳麗
    鈴、陳麗蘭、張鴻銘未於言詞辯論期日到場，核無民事訴訟
    法第386條各款所列情形，爰依原告之聲請，由其一造辯論
    而為判決。
貳、實體事項：
一、原告主張：系爭土地為兩造所共有，各共有人之應有部分比
    例如附表所示。茲因系爭土地共有人眾多，就系爭土地之分
    割方法無法達成協議，且220之1土地為斷層帶住宅限建區，
    如以原物分配，顯有困難。爰依民法第823條第1項、第824
    條第2項第2款規定，請求合併變價分割系爭土地等語。並聲
    明：如主文第1項所示。
二、被告答辯：
　㈠陳麗惠部分：同意變價分割。
　㈡張林明美、王林西妹、林益利、林益彰、張啟東、張啟宣、
    張鴻銘未於最後言詞辯論期日到場，據其前到場陳述略以：
    同意變價分割。
　㈢陳林和妹、林玫珍未於最後言詞辯論期日到場，據其前到場
    陳述略以：不同意原告之分割方案，系爭土地應合併分割如
    起訴狀附圖所示，其中編號A部分所示土地（面積906.86平
    方公尺）分歸吳素珍以外之被告取得，編號B部分所示土地
    （面積906.87平方公尺）分歸原告、吳素珍取得。
　㈣林素鈴未於最後言詞辯論期日到場，據其前到場陳述略以：
    倘分割標的不包含坐落臺中市○○區○○段000○0○000○0地號土
    地，則不同意變價分割。
　㈤林宏迪、林何綉鳳、吳素珍、林素卿、林琪真、尤龍、陳正
    晃、陳奕丞、陳怡婷、張陳麗鈴、陳麗蘭未於言詞辯論期日
    到場，亦未提出書狀作何聲明或陳述。
三、得心證之理由：
  ㈠經查，原告主張之前開事實，業據其提出系爭土地登記謄本
    、地籍圖謄本等為證（見本院卷第29至65頁），並經本院會
    同兩造勘驗現場及囑託臺中市豐原地政事務所測量，分別製
    有勘驗筆錄、勘驗照片、土地複丈成果圖在卷可稽（見本院
    卷㈡第145至155、163頁），且為被告所不爭執，堪信為真實
    。
  ㈡按各共有人，除法令另有規定外，得隨時請求分割共有物。
    但因物之使用目的不能分割或契約訂有不分割之期限者，不
    在此限；共有人相同之數不動產，除法令另有規定外，共有
    人得請求合併分割，民法第823條第1項、第824條第5項定有
    明文。經查，系爭土地為兩造所共有，並無法令禁止分割或
    因物之使用目的不能分割或訂有不分割期限約定之情形，且
    共有人均相同，是原告依前開規定請求合併分割系爭土地，
    洵屬有據。
  ㈢次按分割之方法不能協議決定，或於協議決定後因消滅時效
    完成經共有人拒絕履行者，法院得因任何共有人之請求，命
    為下列之分配：原物分配顯有困難時，得變賣共有物，以價
    金分配於各共有人；或以原物之一部分分配於各共有人，他
    部分變賣，以價金分配於各共有人，民法第824條第2項第2
    款定有明文。所謂「各共有人均受原物之分配顯有困難」，
    當依社會一般之觀念定之，包括法律上之困難（如法律上禁
    止細分），以及事實上之困難（如共有人按其應有部分分配
    所獲分配之共有物極少，致難以利用），除當事人協議外，
    將共有物分配部分共有人，而以價金補償他共有人者，須以
    共有人均受原物之分配顯有困難為其前提（最高法院104年
    度台上字第1792號判決、102年度台上字第1336號判決意旨
    參照）。又法院裁判分割共有物，須斟酌各共有人之利害關
    係、使用情形、共有物之性質及價值、經濟效用，以符合公
    平經濟原則，其分割方法始得謂為適當（最高法院110年度
    台上字第1641號判決意旨參照）。經查，系爭土地現無人使
    用，且220土地屬「臺中市豐潭雅神地區都市計畫主要計畫
    案」-「擬定臺中市豐原地區都市計畫細部計畫案」-「住1-
    2」，220之1土地則屬上開計畫案「斷層帶住宅限建區」，
    有勘驗筆錄、臺中市豐原區公所111年3月23日中市豐農字第
    1110007846號函附卷可參（見本院卷第151、169頁）。由前
    開函覆內容可知，220之1土地位於斷層帶住宅限建區，將來
    無法供建築、居住使用。如採原物分配方式，依陳林和妹、
    林玫珍所提分割方案將系爭土地分割如起訴狀附圖所示（見
    本院卷第27頁），並將起訴狀附圖編號A部分所示土地分配
    予吳素珍以外之被告、將起訴狀附圖編號B部分所示土地分
    配予原告、吳素珍，顯使原告、吳素珍難以使用、規劃分得
    之土地，而有獨厚吳素珍以外被告之疑慮，堪認本件確有各
    共有人均受原物分配顯有困難之情形。又如採變價分割方式
    ，將系爭土地予以變賣，藉由市場行情決定系爭土地之價值
    ，並以所得價金分配予全體共有人，不僅符合系爭土地多數
    共有人之意願，且可發揮系爭土地最高經濟利用價值，各共
    有人復得藉此充分實現因共有系爭土地所得享有之金錢利益
    ，對兩造均屬有利。從而，本院審酌系爭土地現況使用情形
    、分割後之利用、經濟效益等因素，認採變價分割方法，應
    符合全體共有人之利益及公平原則，且無獨厚任一共有人而
    損及其他共有人權益之疑慮，應為適當可採，爰判決如主文
    第1項所示。
參、本件事證已臻明確，兩造其餘攻擊、防禦方法及所提證據，
    經審酌均於判決結果無影響，爰不予逐一論述，併此敘明。
肆、末按因共有物分割、經界或其他性質上類似事件涉訟，由敗
    訴當事人負擔訴訟費用顯失公平者，法院得酌量情形，命勝
    訴之當事人負擔其一部；共同訴訟人於訴訟之利害關係顯有
    差異者，法院得酌量其利害關係之比例，命分別負擔；共同
    訴訟人因連帶或不可分之債敗訴者，應連帶負擔訴訟費用，
    民事訴訟法第80條之1、第85條第1項但書、第2項定有明文
    。查本件分割共有物之訴，為形式之形成訴訟，法院不受原
    告聲明分割方案之拘束，如准予裁判分割，原告之訴即有理
    由，自無敗訴之問題，且兩造均因本件裁判分割而同霑利益
    ，故本院認於裁判分割共有物訴訟，而法院准予分割，原告
    之訴為有理由時，仍應由兩造依系爭土地應有部分比例分擔
    訴訟費用，較符公平原則，爰依民事訴訟法第80條之1、第8
    5條第1項但書、第2項規定，諭知訴訟費用負擔如主文第2項
    所示。
中　　華　　民　　國　　111 　年　　11　　月　　18　　日
                  民事第二庭　審判長法　官  呂麗玉
　　　　　　　　                    法　官  江奇峰
　　　　　　　　　                  法　官  鄭百易
上正本係照原本作成。
如對本判決上訴，須於判決送達後20日內向本院提出上訴狀。如
委任律師提起上訴者，應一併繳納上訴審裁判費。
中　　華　　民　　國　　111 　年　　11　　月　　18　　日
                                    書記官 唐振鐙
附表：
訴訟標的：坐落臺中市○○區○○段000○000○0地號土地    編號 共有人姓名 應有部分比例 訴訟費用負擔比例 1 張林明美 20分之1 20分之1 2 陳林和妹 20分之1 20分之1 3 王林西妹 20分之1 20分之1 4 林益利 40分之1 40分之1 5 林宏迪 40分之1 40分之1 6 林何綉鳳 40分之1 40分之1 7 林益彰 40分之1 40分之1 8 吳素珍 4分之1 4分之1 9 魏上鎰 4分之1 4分之1 10 林素卿 公同共有20分之1 連帶負擔20分之1 11 林素鈴   12 林益彰   13 林琪真   14 林玫珍   15 林益利   16 林宏迪   17 陳林和妹   18 王林西妹   19 張林明美   20 尤龍   21 張啟東   22 張啟宣   23 陳正晃   24 陳奕丞   25 陳怡婷   26 陳麗惠   27 張陳麗鈴   28 陳麗蘭   29 張鴻銘   30 尤龍 20分之1 20分之1 31 張啟東 40分之1 40分之1 32 張啟宣 40分之1 40分之1 33 陳正晃 公同共有20分之1 連帶負擔20分之1 34 陳奕丞   35 陳怡婷   36 陳麗惠   37 張陳麗鈴   38 陳麗蘭   39 張鴻銘 20分之1 20分之1